臺灣臺南地方法院臺南簡易庭民事判決
110年度南簡字第512號
原      告  黃郁彬  
被      告  翁毓富  

訴訟代理人  王紹雲律師（法扶律師）
上列當事人間請求返還代墊款事件，經本院於民國111年5月24日
言詞辯論終結，判決如下：
    主      文
被告應給付原告新臺幣382,500元，及自民國110 年2 月22 日起
至清償日止，按週年利率5％計算之利息。
訴訟費用由被告負擔。 　
本判決得假執行。但被告如以新臺幣382,500 元為原告預供擔保
，得免為假執行。　　
　　事實及理由
一、原告起訴主張：
㈠、緣被告是原告之姐夫，證人丙○○是原告之胞姐、證人乙○○為
    原告之母親，原告的父母親於民國81年2月即離婚，原告當
    時年僅9歲，因證人乙○○是重度肢體障礙，所以渠2人約定由
    訴外人黃清標（父親）監護原告，其後，證人乙○○就對原告
    不聞不問，亦從未給予原告生活費，父親黃清標亦對原告不
    佳，因此原告成年後即欲搬離父親黃清標住處。故兩造於99
    年間，共同購買鈞院以98年度司執字第74039號拍賣之不動
    產（原證1，門牌號碼為兩間房屋），由原告取得門牌號碼
    臺南市○○區○○街○段000巷00○○0○號房地（下稱系爭房地）；
    由被告取得門牌號碼臺南市○○區○○街○段000巷00○○0○號房地
    。購得後始發現上開兩間房屋之屋內為打通之狀態，導致原
    告出入系爭房屋無專屬之樓梯，均需借道被告房屋，獨立性
    及隱私性均不佳，且原告勉與同母異父之訴外人吳柏勳（弟
    弟）同住，生活多有不便，兩造因此迭生齟齬。
㈡、購屋當時，被告陳稱其現金不夠，欲向原告商借款項，當時
    原告尚信任被告，故於99年7月22日交給被告面額新臺幣（
    下同）76萬5千元之支票乙紙作為繳納給法院之拍賣保證金
    （原證2）（另於99年7月26日交付23萬5千元現金、99年9月
    7日交付30萬元現金予被告，合計交付130萬元，有臺南和順
    郵局客戶歷史交易清單（原證3）可稽；又原告嗣後即以系
    爭房地貸款188萬元）。兩造約定是各出資一半，因此上開
    保證金之一半即38萬2,500元乃原告代被告先行墊付之款項
    ，為此，請求被告返還代墊款382,500元（下稱系爭款項）
    。被告前於臺灣高等法院臺南分院109年度上易字第205號事
    件答辯狀内承認原告有代墊38萬2,500元之保證金（原證4）
    ，可證原告之請求有理。
㈢、退步言之，倘若認兩造間非消費借貸之關係，則被告無故受
    有原告代墊之保證金38萬2,500元亦屬無法律上原因，致原
    告受有損害，顯屬不當得利，原告亦得依民法第179條規定
    之不當得利法律關係請求被告返還。
㈣、原告否認被告已經清償系爭款項382,500元。
㈤、證人丙○○、乙○○均與被告住在一起，立場並非中立客觀，渠
    等證詞並不可採。原告之前是遭詐欺，所以才會說要幫證人
    乙○○還款30萬元（以每個月應給付予證人乙○○之扶養費1萬
    元逐月抵扣）云云，但後來原告知悉被告根本就沒有借錢給
    證人乙○○，所以早已向被告及證人丙○○表明沒有抵扣這一回
    事。何況，證人丙○○另案對原告提起請求給付扶養費之訴訟
    ，證人乙○○之扶養費已經在另案經法院判決認定金額了，被
    告或證人丙○○沒有權利再另外說要在本件抵銷30萬元云云。
㈥、另父親黃清標對原告固有117,216元之扶養費債權，然扶養費
    債權具有一身專屬性，依民法第294條第1項第1款規定，不
    得讓與，故被告亦不得據此主張抵銷。扶養費債權與一般債
    權性質不同，依民法第334條規定，不得互為抵銷等語。
㈦、聲明（本院卷第331頁）：
①、被告應給付原告382,500元，及自110年2月22日起至清償日止
    ，按週年利率5％計算之利息。
②、訴訟費用由被告負擔。 
③、願供擔保請准宣告假執行。
二、被告答辯略以：
㈠、原告確有於99年7月22日交給被告76萬5千元支票用以繳付兩
    造共同購買之法拍屋之保證金。但其餘原告主張之其有於99
    年7月26日交付23萬5千元現金及99年9月7日交付30萬元現金
    予被告云云，與本案無關，且均非事實，被告均予否認。
㈡、然原告99年7月間代墊被告之押標金38萬2,500元，被告業已
    清償完畢：
①、其中30萬元，因原告同意代證人乙○○清償證人乙○○積欠被告
    之借款30萬元，被告主張予以抵銷。另案臺灣高等法院臺南
    分院109年度上易字第205號請求遷讓房屋等事件中，原告於
    109年5月13日提出之民事上訴狀第5頁第7行陳稱：「㈧於100
    年8月間，因被上訴人翁敏富騙走上訴人丁○○822,000元，則
    向上訴人丁○○表示母親乙○○欠甲○○30萬元整，並要求上訴人
    丁○○替母親乙○○償還30萬元。上訴人丁○○基於孝順母親而答
    應代償」等語可證（被證1）。
②、餘額82,500元，被告係以現金交付原告以為清償，是於99年9
    月13日清償3萬元、99年10月7日清償22,500元、99年12月14
    日清償3萬元，此有被告於上開期日提領現金之存摺交易明
    細紀錄可證（被證2）。
㈢、退步言之，如鈞院審理認原告請求為有理由，然因父親黃清
    標對原告有11萬7,216元之扶養債權存在，父親黃清標將該
    債權讓與被告（被證3），被告特以本書狀繕本之送達對原
    告為債權讓與之通知，並依民法第334條第1項規定，主張予
    以抵銷。
㈣、再退步言，如鈞院審理認原告請求為有理由，且被證3所示被
    告所受讓債權因具身分上專屬性，被告無法據以為抵銷之主
    張，則證人丙○○另將其對原告之不當得利債權（母親乙○○的
    扶養費）「21萬3,300元及自107年9月4日起至清償日，按週
    年利率5％計算之利息」（被證4）讓與被告行使，有債權讓
    與書可證（被證5），爰以本書狀繕本之送達對原告為債權
    讓與之通知，並依民法第334條第1項規定，主張抵銷。
㈤、茲提出中華郵政客戶歷史交易清單影本（被證6），可佐證96
    年3月間，證人乙○○向被告借款30萬元後，被告有指示配偶
    即證人丙○○自夫妻共同使用之帳戶内提領現金30萬元交付證
    人乙○○之事實。
㈥、對於原告所提出之107年2月22日錄音光碟及譯文之意見：
    被告對於錄音光碟之形式上真正，並無意見，惟此為原告與
    證人丙○○吵架爭執時之對話，當時原告之情緒狀況並不穩定
    ，原告於錄音8分15秒處甚至揚言：「要殺訴外人吳柏勳（
    被告同母異父之兄弟）」等語【此段陳述原告刻意省略未製
    作譯文】，且言談間屢次陳稱：「想不開」等憂鬱症傾向之
    話語（如22分57秒、45分32秒、47分35秒處），足認當時原
    告精神狀態極不穩定。且細觀其間對話内容，證人丙○○與原
    告交談中多有安撫被告情緒之話語，顯見證人丙○○對話中所
    為陳述應均係為安撫原告情緒所為之配合陳述，是否與事實
    相符，並非無疑。況被告並未參與此次對話，亦無承認有積
    欠原告66萬元或有收取原告130萬元（與本案無關）之事，
    原告所提出與證人丙○○間之對話錄音顯難以證明原告所主張
    之事實等語。
㈦、聲明（本院卷第321頁）：
①、原告之訴及假執行之聲請均駁回。
②、訴訟費用由原告負擔。
③、如獲不利判決，願供擔保，請准免為假執行之宣告。
三、本院得心證之理由：
㈠、原告主張其有於99年7月22日交付被告76萬5千元之支票用以
    繳納兩造共同購買之系爭法拍屋之保證金乙節，為被告所不
    爭執（本院卷第19頁），自堪認定。
㈡、按當事人主張有利於己之事實者，就其事實有舉證之責任，
    民事訴訟法第277條前段定有明文。本件被告抗辯系爭款項3
    8萬2,500元業已清償完畢乙節，為原告所否認，依法自應由
    被告負舉證之責任。經查，被告固以證人乙○○所言：「我跟
    被告住在一起。我現在居住的房子就是被告跟證人丙○○購買
    的，從他們買房子之後我就跟他們一直住在一起。平時是證
    人丙○○在照顧我，生活費是我的小兒子吳柏勳給我的，不是
    原告給的。我的小兒子吳柏勳每個月領薪水就拿給我生活費
    ，我會拿一部分給證人丙○○，一部分我自己留著，原告從買
    法拍屋之後就沒有給我生活費了。我確實有跟被告與證人丙○○借款30萬元，因為我那時候還要扶養我的小兒子吳柏勳，
    吳柏勳當時尚未成年，我忘記是何時借款的，但我是一次就
    借款30萬元，借款30萬元時我還有跟被告、證人丙○○、小兒
    子吳柏勳一起住在一起，小兒子與原告是不同的父親。原告
    是買法拍屋之後自己說每個月要給我1 萬5000元的生活費，
    但用來扣抵我積欠被告的30萬元，原告自己說要幫我還錢給
    被告。當時有我、原告、證人丙○○在場，至於被告有沒有在
    場，我現在不記得了。談這件事並沒有寫成書面。」等語（
    本院卷第141頁以下）、以及證人即被告之配偶丙○○之證詞
    ：「系爭押標金是原告支付的。但之後被告有清償一半的押
    標金38萬2500元給原告，因為以前被告有借款30萬元給證人
    乙○○，所以原告代墊全部的押標金之後，被告沒有錢支付他
    那部分（二分之一）的押標金，其中8 萬2500元被告已經以
    現金給付給原告了，所以被告只差30萬押標金未給付。我有
    在場聽到原告跟證人乙○○協議，原本每個月原告要支付1500
    0元的生活費給證人乙○○，這生活費就用來扣抵上開被告未
    給付的押標金，一直扣到30萬元清償完畢。這筆借款30萬元
    是我去提領的，由我交付給證人乙○○，但被告跟證人乙○○的
    借貸並沒有寫借據。（原告問：被告說證人乙○○欠他30萬元
    ，為何會變成是我要拿生活費來扣抵？）因為這是原告跟我
    、證人乙○○私下的協議。（原告問：我退伍之後、一直到買
    法拍屋之前，是否每月只給證人乙○○1萬元生活費？）是的
    ，是一直到我們三人協議時，原告才改口說要給證人乙○○每
    月1萬5000元的生活費。（原告問：我是否用全部的存款買
    了法拍屋之後，就根本沒有錢每個月再給證人乙○○生活費？
    ）是的，所以才會用30萬元來抵扣。（原告問：實際上是否
    證人乙○○根本沒有積欠被告錢？證人乙○○究竟有沒有跟妳或
    者跟被告借錢？）證人乙○○有借錢，是借30萬元沒錯，證人
    乙○○借錢的時候我跟被告均有在場，因為我跟被告是夫妻，
    所以我也『無法說清楚』證人乙○○是跟誰借錢，但30萬元是我
    從『我名下』的帳戶提領出來交付給證人乙○○的。（原告問：
    既然依妳所述，我有說要替證人乙○○清償30萬元借款，而且
    是用扶養費來抵扣的，那為何妳跟被告還另案對我起訴請求
    要給付給證人乙○○扶養費？）因為30萬元抵扣完後，原告就
    再也沒有拿生活費給證人乙○○，我另案提告的期間是從扣完
    30萬元以後的日期來計算。」等語（本院卷第136頁以下）
    為據主張系爭款項中之30萬元因原告承諾代替證人乙○○清償
    借款而已清償，然為原告所否認。而查，就「被告」是否有
    借款30萬元予證人乙○○乙節，被告僅能提出「證人丙○○名下
    」之中華郵政客戶歷史交易清單為憑，故自難遽認被告確有
    借款30萬元予證人乙○○之情；且觀之其上記載96年3月23日
    、96年3月29日、96年3月30日有六筆卡片提款之記錄（分別
    為6萬元、4萬元、6萬元、4萬元、6萬元、4萬元）（本院卷
    第91頁）， 顯與證人乙○○所述「我忘記是何時借款的，但
    我是『一次』就借款30萬元」等語不符；且該等提款記錄僅能
    證明有領款之事實，無從證明領款後如何使用；又證人丙○○
    是被告之配偶、證人乙○○長期與被告同住，關係密切，其立
    場自非中立；基上，實不足為有利於被告之論據。故被告辯
    稱：有借款30萬元予證人乙○○、後原告承諾幫證人乙○○還款
    ，故系爭款項中之30萬元應屬已清償完畢云云，並非有理。
      
㈢、另被告辯稱餘額82,500元，被告是以現金交付原告以為清償
    乙節，亦僅提出被告名下之陽信銀行存摺內頁交易明細為據
    （本院卷第31頁），該等提領記錄僅能證明有領款之事實，
    無從證明領款後如何使用，故亦不足以證明被告已以現金清
    償原告82,500元之事實。
㈣、又按債權人得將債權讓與於第三人。但下列債權，不在此限
    ：依債權之性質，不得讓與者；二人互負債務，而其給付種
    類相同，並均屆清償期者，各得以其債務，與他方之債務，
    互為抵銷。但依債之性質不能抵銷或依當事人之特約不得抵
    銷者，不在此限，民法第294條第1項第1款、第334條分別定
    有明文。次按「以一定之身分存在為前提之權利，因係專屬
    性之權利，性質上不得讓與，不得為執行之標的。」，最高
    法院49年台上字第625號判例意旨參照。查本件被告主張抵
    銷之受讓債權分別為訴外人黃清標（父親）對原告之扶養費
    債權（本院卷第33頁）、證人乙○○（母親）對原告之扶養費
    債權（按：證人丙○○以乙○○之扶養費均由其代墊為由，向本
    件原告請求返還代墊之扶養費事件，本院卷第77頁），而按
    民法第334條之立法理由有謂：「 (四) 須依債務之性質可
    以抵銷，例如扶養義務，不得與他種義務相抵銷是也。故設
    本條以明示其旨。」，準此，被告抗辯其受讓上開兩筆債權
    而欲用以抵銷本件法拍屋保證金代墊款云云，與法不合，自
    屬無據。
四、綜上所述，原告請求被告返還代墊款38萬2,500元，及自110
     年2 月22 日起至清償日止，按週年利率5％計算之利息，為
    有理由，應予准許。
五、本件事證已臻明確，兩造其餘之攻擊防禦方法及舉證，經本
    院審酌後，認均不足以影響本判決之結果，毋庸一一論列，
    併此敘明。
六、本件判命被告給付金額部分，未逾50萬元，且為適用簡易程
    序所為被告敗訴之判決，依民事訴訟法第389 條第1 項第3 
    款規定，應依職權宣告假執行，並依被告聲請諭知被告預供
    擔保得免為假執行之金額。原告就此勝訴部分陳明願供擔保
    請准宣告假執行，僅係促使本院職權發動，毋庸為准駁之諭
    知。
七、訴訟費用負擔之依據：民事訴訟法第78條。
中　　華　　民　　國　　111 　年　　5 　　月　　31　　日
            臺灣臺南地方法院臺南簡易庭
                              法  官  吳金芳
以上正本證明與原本無異。
如不服本判決，應於判決送達後20日內，向本院提出上訴狀並表
明上訴理由（須附繕本），如於本判決宣示後送達前提起上訴者
，應於判決送達後20日內補提上訴理由書（須附繕本）。如委任
律師提起上訴者，應一併繳納上訴審裁判費。
中　　華　　民　　國　　111 　年　　5 　　月　　31　　日
                              書記官  李崇文